臺灣桃園地方法院民事判決　　　　　　　　　　　　　九十一年度訴字第八九二號
　　原　　　告　丙○○
　　　　　　　　乙○○○
　　訴訟代理人　甲○○
　　被　　　告　丁○○
右當事人間請求損害賠償事件，原告就本院九十年度交易字第一三０號刑事案件提起
附帶民事訴訟（九十年度交附民字第四五號），經本院刑事庭裁定移送前來，本院判
決如左：
    主    文
被告應給付原告丙○○新台幣捌拾捌萬玖仟玖佰貳拾元，原告乙○○○柒拾肆萬柒仟
元及均自民國九十一年五月十八日起至清償日止按年息百分之五計算之利息。
訴訟費用由被告負擔十分之八，原告丙○○、乙○○○各負擔十分之一。
本判決於原告丙○○以新台幣參拾萬元，原告乙○○○以新台幣貳拾伍萬元為被告預
供擔保後，得假執行。
    事    實
一、原告方面：
  （一）聲明：被告應給付原告丙○○新台幣（下同）一百二十三萬八千八百元，原
        告乙○○○一百零三萬元，及自本訴狀繕本送達之翌日起至清償日止，按年
        息百分之五計算之利息，並願供擔保請准宣告假執行。
  （二）陳述：緣被告丁○○於民國九十年一月二十一日下午二時許，無照駕駛車牌
        號碼為EV--八六號機車後載訴外人即被害人林素女，由桃園縣八德市往桃園
        市方向行駛，途經桃園縣八德市○○路一八七號前時，原應注意車前狀況，
        竟疏未注意，在上開碎石路段未減速慢行，遂滑倒致使被害人林素女彈出車
        後座撞到路樹後，受有嚴重頭部傷害，經同年十二月二十一日送往財團法人
        天主教聖保祿修女會醫院急救，再轉往林口長庚紀念醫院住院治療，終至九
        十年二月四日因傷重不治死亡，按被告因故意或過失，不法侵害他人之權利
        ，應負擔損害賠償責任，又不法侵害他人致死者，對於支出殯葬費之人，雖
        非財產上之損害賠償，亦得請求賠償相當之金額。民法第一八四條第一項前
        段、第一九二條第一項、第一九四條分別著有明文。本件被告因車禍不法侵
        害原告之被繼承人林素女死亡，爰依法起訴請求被告賠償：
        １、看護費用：原告之女因本件車禍發生之九十年一月二十一日至同年二月
            四日止共計十五日，因受傷害而有僱請看護之必要，惟因原告經濟困難
            ，其餘子女均各有工作，乃由原告二十小時輪流負責看護被害人，原告
            二人看護期間所付出之勞力，仍得評價為財產上之價值，自不得因此使
            被告免除其責任。爰依一般僱請看護人員之費用請求以每人每日二千元
            計算之親屬看護費用十五日，原告二人各得請求三萬元。
        ２、醫療費用：原告丙○○為被害人因車禍支出醫療費用二萬八六千八百元
            。
        ３、喪葬費用：原告丙○○為被害人林素女因車禍死亡支出喪葬費用十八萬
            二千元（內含五萬元納骨塔費用）。
        ４、慰撫金：原告係被害人林素女之父母，原告二人老年遭此喪夫女之痛，
            哀痛逾橫，爰依法各請求精神慰撫金一百萬元。
  （三）證據：提出戶籍謄本一份、長庚紀念醫院醫療費用收據二紙以及財團法人天
        主教聖保祿修女會醫院醫療費用收據一紙、殯葬費用收據一紙為證。
二、被告方面：
    被告未於言詞辯論期日到場，亦未提出準備書狀作何聲明或陳述。
三、本院依職權調閱本院九十年交易字第一三０號案卷宗。
    理    由
一、本件被告未於言詞辯論期日到場，核無民事訴訟法第三百八十六條各款所列情形
    ，爰依原告之聲請，由其一造辯論而為判決。
二、本件原告起訴主張被告丁○○於九十年一月二十一日下午二時許，無照駕駛車牌
    號碼為EV--八六號機車後載訴外人即被害人林素女，由桃園縣八德市往桃園市方
    向行駛，途經桃園縣八德市○○路一八七號前時，原應注意車前狀況，且依當時
    天候晴、路面乾燥、視距良好等情況，無不能注意之情事，竟疏未注意，在上開
    碎石路段未減速慢行，仍貿然以四十五公里之時速超速行駛，機車因而滑倒致使
    被害人林素女彈出車後座撞到路樹後，受有嚴重頭部傷害，經同年十二月二十一
    日送往財團法人天主教聖保祿修女會醫院急救，再轉往林口長庚紀念醫院住院治
    療，終至九十年二月四日因傷重不治死亡乙節，業據被告於本院九十年四月二十
    七日刑事庭審理中自認以時速四十五公里速度在速限四十公里路段超速行駛，確
    有過失（見本院九十年交易字第一三０號卷宗第十五頁），復據台灣桃園地方法
    院檢察署檢察官督同檢驗員相驗屬實，製有相驗筆錄、驗斷書、相驗屍體證明書
    及相驗照片六張在偵查卷內足憑，核屬相符。次按，『當事人對於他造主張之事
    實，於言詞辯論時不爭執者，視同自認。』民事訴訟法第二百八十條第一項前段
    定有明文；又『當事人對於他造主張之事實，已於相當時期受合法之通知，而於
    言詞辯論期日不到場，亦未提出準備書狀爭執者，準用第一項之規定。但不到場
    之當事人係依公示送達通知者，不在此限。』此於民事訴訟法第二百八十條第三
    項亦有明文規定。查本件應送達被告之言詞辯論通知書已於九十一年九月十三日
    寄存送達被告位於桃園縣八德市○○路○段四九三巷五弄十八衖二十號之戶籍地
    址，此有送達回證及戶籍謄本各一紙附卷足憑。被告於言詞辯論期日並未到場，
    亦未提出任何準備書狀或證據資料作何答辯聲明或陳述以為爭執，依民事訴訟法
    第二百八十條第三項、第一項前段規定，視同被告已自認，應堪信原告之主張為
    真實。
三、按行車速度，依標誌之規定，無標誌者，在市區道路，時速不得超過四十公里，
    道路交通安全規則第九十三條第一項第一款前段（九十年五月三十日修正前原條
    文）定有明文。本件被告侵權行為時尚未取得駕駛執照，亦經其陳明在卷，按機
    、汽車之駕駛人需取得行車執照以為駕駛憑證，乃係藉由駕駛人通過取得行車執
    照之測驗以推定駕駛人對於駕駛路況、標誌、行車時突發狀況之反應速度等皆屬
    合格，確有能力駕駛車輛進行道路行車，因此被告於事故發生當時並未取得駕駛
    執照，即應由被告舉證證明其未取得駕照與事故之肇生間並無因果關係，被告對
    此無法舉證，且其所行經之路段，限速應為四十公里，此有道路交通事故調查報
    告表一紙附卷足憑，被告無駕駛執照，不得騎乘機車已如前述，詎被告違反規定
    貿然騎乘機車，且超速行駛，復依據當時天後又無不能注意之情事，末因無照騎
    乘機車，超速行駛，疏於注意車前路面有細小碎石之狀況，不及閃避致使機車因
    而滑倒釀生本件事故，被告顯應負過失之責，應屬無疑。
四、按因故意或過失，不法侵害他人之權利者，負損害賠償責任；又不法侵害他人致
    死者，對於支出殯葬費之人，亦應負損害賠償責任；被害人對第三人負有法定扶
    養義務者，加害人對於該第三人亦應負損害賠償責任；不法侵害他人致死者，被
    害人之父、母、子、女及配偶雖非財產上之損害，亦得請求相當之賠償金額，民
    法第一百八十四條第一項前段、第一百九十二條、第一百九十四條分別定有明文
    。本件原告主張其分別為被害人林素女之父母，因本件車禍業已支出被害人林素
    女之喪葬費，且個人亦受有損害，是被告自應就本件損害負賠償責任等語，並提
    出戶籍謄本、喪葬費用收據等為證。茲就原告請求之金額，逐項審酌如后：
（一）健保醫藥費部分：
      按保險契約依其所保護之內容及填補者究為被保險人之具體損害或抽象損害，
      可分財產保險與人身保險、損害保險與定額保險；按保險人代位權規定之立法
      意旨，乃在於防止被保險人於損害發生時，獲有不當得利之情形。而不當得利
      獲得之可能唯有以『填補具體損害原則』為先決要件。具體損害又以得以金錢
      計算之保險利益為前題，被保險人就其得以金錢計算之保險利益價值投保，於
      保險事故發生後，得依約向保險人請求填補其損害，一旦其損害被填補之後，
      其對第三人之損害賠償請求權，即應讓與保險人，不得再向該第三人請求損害
      賠償，否則即為不當得利。本件訴外人即被害人林素女與中央健康保險局間所
      訂立之全民健康保險，其雖係以被保險人身體之完整不受侵害為其保護內容而
      屬於人身保險，惟究其目的僅係在補償被保險人因治療疾病所產生之費用，換
      言之，係填補被保險人之具體損害，被保險人不得因疾病受治治療而獲不當得
      利，故保險人代位權之規定於此亦得適用之，全民健康保險法第八十二條之規
      定亦同斯此旨。又全民健康保險契約之性質究屬定額保險或損害保險，絕不因
      加害於被保險人之第三人是否為強制汽車責任保險之被保險人而有所差異，全
      民健康保險法第八十二條之規定，雖僅限定在強制汽車保險時始有保險人代位
      權之適用，惟基於法律解釋之完整性，仍應認所有之全民健康保險，均有保險
      人代位權之適用。準此，本件原告丙○○因被害人林素女搭乘被告所駕駛之機
      車車禍死亡前因就醫支出之醫療費用請求醫藥費二萬六千八百元（原為二萬六
      千八百八十元，原告丙○○捨棄請求八十元部分），與原告丙○○所提供之三
      紙醫療費用收據互核相符，均為扣除健保支付費用後原告丙○○所支出之部分
      負擔，應法自應准許。
（二）喪葬費用部分：
      原告丙○○主張其因被害人林素女死亡，支出喪葬費用十八萬二千元，並提出
      喪葬費用單據一紙為證。其中一十三萬二千元部分與原告丙○○所提出之安華
      殯葬公司收據一紙相符，應予准許，惟原告丙○○請求五萬元納骨塔費用部分
      因無收據，無法證明確有此項支出，此部分金額應予剔除，不應准許之。
（三）增加生活上之需要（看護費用）：原告主張因被害人林素女由車禍發生時九十
      年一月二十一日送往財團法人天主教聖保祿修女會醫院進行急救，於同日再轉
      往林口長庚紀念醫院住院治療，自九十年一月二十一日至同年二月四日死亡時
      共計十五天，因不能行動需人看護照顧，惟原告因經濟困難，乃由原告二人全
      天看護，看護期間十五日，以一般僱請看護人員之費用每人每日二千元計算，
      共計支出六萬元，依現今學說及判例主張被害人因受傷需要隨身看護，而由親
      屬、配偶等人看護時，雖無現實看護費之支付，惟仍應認被害人受有相當看護
      費之損害得向加害人請求賠償。從而原告向被告分別請求三萬元之看護費用，
      自無不合，應予准許。
（四）非財產上之損害賠償部分：
      原告二人分別為被害人林素女之父母，其遽然喪女，精神上當受有極大痛苦，
      自得請求被告賠償非財產上之損害。本院審酌被害人林素女為四十八年二月二
      十日出生，其學歷為國中肄業，生前在桃園地區從事幫傭打零工之工作，原告
      為被害人之父母現已無工作，退休前務農為業；被告於事故發生後並未出面探
      視、安慰家屬，且本院進行損害賠償案件審理中，被告從未到庭，亦未與原告
      進行和解，原告晚年喪女，遭逢白髮人送黑髮人之變，至傷至痛等一切情狀，
      認原告分別請求非財產上之損害賠償應為八十萬元始屬合理，是原告此部分之
      主張，應予准許，逾此部分請求，於法無據應予駁回。
（五）從而，原告依侵權行為損害賠償請求權，得請求被告應給付原告丙○○九十五
      萬八千八百元、原告乙○○○八十萬元，惟損害之發生或擴大，被害人與有過
      失者，法院得減輕賠償金額，或免除之，民法第二百十七條第一項定有明文。
      機器腳踏車附載人員或物品，應依左列規定：駕駛人及附載坐人均應戴安全帽
      。道路交通安全規則第八十八條第五項亦定有明文，本件被害人林素女於事故
      發生當時並未戴安全帽乙節，業據原告所當庭自承，被害人林素女就死亡事故
      之原因發生顯然與有過失，惟參酌本件被害人林素女受傷症狀為頸椎狹窄合併
      半脫位、頸椎椎間盤突出以及頸椎外傷四肢癱瘓乙節，以及死亡原因為心肺衰
      竭、頸椎受傷乙節，此分別有長庚紀念醫院診斷證明書、桃園地方法院檢察署
      相驗屍體證明書各一紙附於台灣桃園地方法院檢察署九十年度相字第二六一號
      卷足憑，以及由被害人死亡後照片觀之其雖左側眼瞼淤傷（見桃園地方法院檢
      察署九十年度偵字第三三七七號卷第六頁下方照片）惟頭骨並未碎裂，死亡原
      因為頸部錯動造成，足徵本件被害人林素女雖未戴安全帽就侵權行為結果之發
      生與有過失，惟此並非死亡結果發生之主要原因，本院斟酌前揭認定兩造過失
      情節，認本件被告應負十分之九之責任，被害人林素女應負十分之一之責任，
      方屬公允。原告雖非直接被害人，惟依公平原則，就被害人林素女之過失亦有
      民法第二百十七條過失相抵規定適用（最高法院七十三年台上字第一八二號判
      例參照）。合計原告丙○○得請求被告賠償之金額為八十八萬九千九百二十元
      【（26800+132000+30000+800000）×0.9=889920），原告乙○○○得請求被
      告賠償之金額為七十四萬七千元【（800000+30000）×0.9=747000】，及均自
      起訴狀繕本送達（九十一年五月十七日）之翌日即九十一年五月十八日起至清
      償日止，按年息百分之五計算之利息，即屬正當，應予准許，逾此部分之請求
      為無理由，應予駁回。原告陳明願供擔保，請求宣告假執行，就原告勝訴部分
      ，經核均無不合，爰酌定相當之擔保金額，予以准許。至原告敗訴部分，其假
      執行之聲請，已失所附麗，應予駁回。
五、據上論結，本件原告之訴一部有理由，一部無理由，依民事訴訟法第三百八十五
    條第一項前段、第七十九條但書、第三百九十條第二項，判決如主文。
中　　　華　　　民　　　國　　九十一　　年　　　十　　　月　　　八　　　日
                                        臺灣桃園地方法院民事第一庭
~B法　　　官　陳清怡
右為正本係照原本作成
如對本判決上訴須於判決送達後廿日內向本院提出上訴狀
中　　　華　　　民　　　國　　九十一　　年　　　十　　　月　　　八　　　日
~B書　記　官　楊文雄
